臺灣高等法院臺中分院刑事判決　　96年度上重更(一)字第27號
上　訴　人
即　被　告　丙○○
　　　　　　　　　　現羈押於臺灣臺中看守所
選任辯護人　張仕賢律師
上　訴　人
即被告之妻　甲○○
上　訴　人
即　被　告　乙○○
選任辯護人　游琦俊律師
上列上訴人因毒品危害防制條例案件，不服臺灣彰化地方法院95
年度訴字第605號中華民國 95年9月5日第一審判決（起訴案號：
臺灣彰化地方法院檢察署95年度偵字第2423、2930號），提起上
訴，經最高法院發回更審，本院判決如下：
    主  文
原判決撤銷。
丙○○共同連續販賣第一級毒品，累犯，處有期徒刑拾年陸月，
褫奪公權陸年。因販賣第一級毒品所得合計新臺幣肆萬捌仟元，
其中新臺幣壹萬捌仟元沒收之，如全部或ㄧ部不能沒收時，以其
財產抵償之；另新臺幣參萬元應與乙○○連帶沒收之，如全部或
一部不能沒收時，以其與乙○○之財產連帶抵償之。
乙○○共同連續販賣第一級毒品，處有期徒刑捌年陸月，褫奪公
權伍年。因販賣第一級毒品所得合計新臺幣參萬元，應與丙○○
連帶沒收之，如全部或一部不能沒收時，以其與丙○○之財產連
帶抵償之。
    事  實
一、丙○○前曾於民國89年間，因施用第一、二級毒品案件，經
    臺灣彰化地方法院以89年度訴字第1121號，分別判處有期徒
    刑8月、5月，應執行有期徒刑 1年確定，入監執行後，甫於
    94 年11月7日縮短刑期執行完畢。乙○○則於91年間，因施
    用毒品案件，經臺灣彰化地方法院以91年度毒聲字第1197號
    裁定送觀察、勒戒後，認無繼續施用毒品之傾向，於 91年5
    月29日執行完畢釋放，且經臺灣彰化地方法院檢察署檢察官
    以91年度毒偵字第1125號為不起訴處分確定。緣渠等 2人原
    係男女朋友關係，其等均因有施用毒品之行為，為圖謀利潤
    俾供購毒施用，均明知海洛因業經毒品危害防制條例列為第
    一級毒品管制，依法係不得販賣、持有。丙○○先本於為供
    己施用等之目的（並無證據證明其係為供將來再行賣出而販
    入），在94年12月間分2次於彰化縣社頭鄉○○路果菜市場
    旁，以每次各新臺幣（下同）10萬元之價金，向真實姓名、
    年籍不詳綽號「阿輝」之男子，買受各15公克（2次合計以
    20萬元買受30公克）之第一級毒品海洛因；及在不詳時、地
    ，向住於彰化縣二林鎮萬興里真實姓名、年籍不詳綽號「阿
    欲」之男子，以2萬5千元之價金1次買受數量不詳之第一級
    毒品海洛因後。丙○○竟獨自基於營利而販賣第一級毒品海
    洛因之概括犯意，或與亦同具販賣第一級毒品海洛因概括犯
    意之乙○○基於犯意聯絡，或由丙○○獨自1人（即如附表
    編號1、5、6、7），或由丙○○、乙○○2人協力分工（即
    如附表編號2、3、4），均由丙○○提供其不知情配偶所有
    內裝門號0000000000之行動電話門號，供買家作為聯絡之用
    ，由丙○○於如附表所示之時間，以前揭門號之行動電話與
    賴世隆、戊○○聯絡交易海洛因事宜後，再於如附表編號1
    、5、6、7所示之時間，由丙○○獨自攜帶要出售之第一級
    毒品海洛因，前往如附表編號1、5、6、7所示之地點，以如
    附表編號1、5、6、7所示高於進價之價格，連續販售海洛因
    予賴世隆及戊○○，得款即由丙○○1人獨自留作購毒之用
    ；另由丙○○推派乙○○，於如附表編號2、3、4所示之時
    間，由乙○○攜帶第一級毒品海洛因，前往如附表編號2、3
    、4所示之地點，亦以如附表編號2、3、4所示高於進價之價
    格，連續販售海洛因予賴世隆，得款則由丙○○、乙○○2
    人朋分花用。嗣經警依法對丙○○所使用之前揭0000000000
    門號施以通訊監察，過程中得知賴世隆、戊○○屢撥打此電
    話與丙○○接洽疑似毒品交易事宜，經警向臺灣彰化地方法
    院聲請核發搜索票後，於95年3月6日中午12時45分許，至丙○○位於彰化縣埔心鄉○○村○○○路295號住處搜索，當
    場扣得非丙○○所有，然供其充作聯絡販賣海洛因所用內裝
    門號0000000000號SIM卡之行動電話1支，及其所有供其施用
    而與本案無關之海洛因1包（淨重0.6 7公克），及與本案無
    關之行動電話1支。
二、案經彰化縣警察局田中分局報請臺灣彰化地方法院檢察署檢
    察官偵查起訴。
    理  由
壹、有關於證據能力部分：
一、被告乙○○指定辯護人於原審準備程序及選任辯護人於本院
    更審前（即95年度上重訴字第65號一案）準備程序時均爭執
    證人賴世隆警詢筆錄之證據能力（見原審卷第31頁及本院卷
    第137頁），惟按被告以外之人於審判中死亡者，其於檢察
    事務官、司法警察官或司法警察調查中所為之陳述，經證明
    具有較可信之特別情況，且為證明犯罪事實之存否所必要者
    ，得為證據，刑事訴訟法第159條之3第3款定有明文。司法
    警察（官）具有調查犯罪嫌疑人犯罪情形及蒐集證據等職權
    ，若其等所作之筆錄毫無例外的全無證據能力，當非所宜。
    故如上開陳述，係在可信之特別情況下所為，且為證明犯罪
    事實所必要，而於審判程序中發生事實上無法直接審理之原
    因時，若仍不承認該陳述之證據適格，即有未洽，為補救實
    務上採納傳聞法則可能發生之蒐證困難問題，自以使上開陳
    述取得證據能力，始符實體真實發見之訴訟目的。本案證人
    賴世隆於原審審理時業已死亡之情，有賴世隆之個人基本資
    料查詢結果及死亡證明書各1紙（見原審卷第78頁及本院95
    年度上重訴字第65號卷第158頁）在卷可稽，經本院先後勘
    驗證人賴世隆之警詢光碟結果，認與警詢筆錄記載相符，且
    無不法取供情形，亦有光碟勘驗結果1份附卷足憑（見本院
    95年度上重訴字第65號卷第159頁、本審卷第164頁），復審
    酌證人賴世隆於警詢時之陳述，係在其本身查獲後所為，距
    案發日近，且無來自被告在場之壓力，或事後串謀而故為迴
    護被告之機會，客觀上有可信之特別情況，且為證明犯罪事
    實所必要，依上開說明，其於警詢之供述自具有證據能力。
二、次按被告以外之人於檢察事務官、司法警察官或司法警察調
    查中所為之陳述，與審判中不符時，其先前之陳述具有較可
    信之特別情況，且為證明犯罪事實存否所必要者，得為證據
    。刑事訴訟法第159條之2定有明文。又該條所謂「具有較可
    信之特別情況」，係指證人於司法警察調查中所為之陳述，
    與審判中不符，而其先前之陳述，從客觀上之環境或條件等
    情況加以觀察，有足以取代審判中交互詰問之可信性保證者
    而言。證人所為之先前陳述，相較於審判中之陳述，是否具
    有更可信之特別情況，應依其陳述時外部之客觀情況；而所
    謂「顯有不可信」、「相對特別可信性」、「絕對特別可信
    性」，係指陳述是否出於供述者之真意、有無違法取供情事
    之信用性而言，故應就偵查或調查筆錄製作之原因、過程及
    其功能等加以觀察其可信性，據以判斷該傳聞證據是否有顯
    不可信或有特別可信之情況而例外具有證據能力，並非對其
    陳述內容之證明力如何加以論斷，二者層次不同，不容混淆
    。本件證人戊○○於警詢時所供與其在原審審理時之陳述不
    符，惟證人戊○○於警詢時自稱其係在自由意識下製作筆錄
    （見警卷第19頁），可認並無不法取供情形，復參酌證人戊○○於警詢時之陳述，係在通知其到案後所為，距案發日近
    ，且無來自被告在場之壓力，或事後串謀而故為迴護被告之
    機會，客觀上有可信之特別情況，且為證明犯罪事實所必要
    ，是其於警詢之供述，亦認具有證據能力。
三、又按被告以外之人於偵查中向檢察官所為陳述，除顯有不可
    信之情況者外，得為證據，刑事訴訟法第 159條之1第2項定
    有明文。因檢察官於偵查中向被告以外之人所取得之陳述，
    原則上均能遵守法律規定，不致違法取供，其可信度極高，
    職是，被告以外之人前於偵查中已具結而為證述，除反對該
    項供述得具有證據能力之一方，已釋明「顯有不可信之情況
    」之理由外，不宜遽指該證人於偵查中之陳述不具證據能力
    。本案證人賴世隆及戊○○ 2人在檢察官偵查中所為之證述
    ，並無證據顯示有不法取供之情形，被告 2人及選任辯護人
    亦未合理釋明上開供述有顯不可信之情況，依上說明，證人
    賴世隆及戊○○2人於偵查中之證言自均具有證據能力。
貳、有關於認定犯罪事實部分：
一、上訴人即被告（下稱被告）丙○○於本院固坦承門號000000
    00 00行動電話，係由伊個人持有使用，且伊確實認識賴世
    隆、戊○○，雙方亦均有電話聯絡等情；上訴人即被告（下
    稱被告）乙○○於本院則坦承與被告丙○○間曾係男女朋友
    關係，亦認識賴世隆等情，惟渠等2人均矢口否認涉有前揭
    販賣第一級毒品海洛因犯行，被告丙○○辯稱：伊從來沒有
    拿海洛因賣給賴世隆過，可能是賴世隆對伊有意見才會這麼
    說，又伊曾於95年2月26日或27日因身上沒錢，所以向戊○○借過1萬元，之後他每天都打電話跟伊要錢，話都說得很
    難聽，而有此借貸糾紛云云；被告乙○○則辯稱：伊沒有幫
    丙○○拿過海洛因給賴世隆，伊與賴世隆間曾因要骰子之事
    有過節云云；被告丙○○之選任辯護人則為被告丙○○辯護
    稱：本件賴世隆與丙○○之電話監聽記錄，並沒有談論到「
    大潤發」、「乙○○或女友、女子」等，也沒說到交易毒品
    之事，95年1月24日甚至是賴世隆要求丙○○一起去向第三
    人購買物品或毒品，而丙○○並沒有同意其要求，故賴世隆
    之供詞顯有可疑。又如戊○○在95年2月間曾經向丙○○購
    買3次海洛因，則應可監聽到其2人毒品交易內容，惟該部分
    內容卻付之闕如等語；被告乙○○之選任辯護人則為被告乙○○辯護稱：賴世隆於警偵訊時一再供稱其自94年10月初即
    開始施用海洛因，其所施用之海洛因均係向丙○○購買，惟
    丙○○係自94年11月8日始出獄，故賴世隆之供述有重大瑕
    疵等語。經查：
  (一)按非法販賣海洛因等毒品之交易型態，有所謂「大盤」、「
    中盤」或「小盤」之分。其中「大盤」或「中盤」者，倘時
    機掌握得宜，或可查獲電子秤、帳冊、分裝袋等販賣工具，
    且因購買者眾，一旦事發，必有多數知情或買受人等可為證
    人。然在「小盤」與偶發之零星交易，因係一手交錢，一手
    交貨，交易方法簡單，對象不多，無須使用任何販賣工具，
    亦無記載帳冊之必要。此種交易方式，因交易時間短暫，未
    必有第三者知悉其情事，且茍非警方事先獲知情報，甚難於
    交易現場當場查獲。法院固不應僅憑購買者片面之指證，據
    以認定被告之非法販賣毒品之犯行，然購買者之指證在證據
    法則上既屬人證之一種，與被告之自白不得作為認定事實唯
    一證據之情形不同，如購買者之指證並無矛盾或瑕疵，亦未
    違背經驗法則與論理法則時，自不應僅因無法查得其他直接
    佐證，即對購買毒品者所為對販毒者不利之指證，全然捨棄
    不採（最高法院93年度臺上字第5742號判決意旨參見）；另
    查證人之陳述有部分前後不符，或相互間有所歧異時，究竟
    何者為可採，法院仍得本其自由心證予以斟酌，非謂一有不
    符或矛盾，即應認其全部均為不可採信。
  (二)就被告丙○○於如附表編號 1所示之時、地，及被告丙○○
    、乙○○於如附表編號 2、3、4所示之時、地，販賣第一級
    毒品海洛因予證人賴世隆乙情，迭據證人賴世隆於95年3月6
    日警、偵訊時均一致證稱：其所施用之海洛因，均係以其所
    使用之電話門號，跟被告丙○○所使用之0000000000門號，
    向被告丙○○及其女友乙○○所購買，其向被告丙○○購買
    4 次海洛因，1次於 94年11月底在彰化縣埔心鄉○○村○○○路62之2號真善美 KTV，係以3千元，與被告丙○○購買海
    洛因；另3次係在員林鎮大潤發大賣場前以1萬元與被告乙○○交易，其與被告丙○○、乙○○買毒品時，光線均明亮，
    且確定交易對象即為被告丙○○及乙○○等語綦詳（見警卷
    第29至33頁、95年度偵字第2423號偵卷第30頁），證人賴世
    隆於警詢時及偵訊具結後負偽證罪處罰之心理壓力下，仍就
    前揭向被告丙○○1人，或向被告丙○○、乙○○2人購買第
    一級毒品海洛因之時間、地點、交易價格證述明確，且被告
    丙○○於偵訊時，亦曾以證人身分證稱：賴世隆打電話要其
    幫忙拿海洛因，其與賴世隆約出來，才告訴賴世隆說沒辦法
    等語（見95年度偵字第2423號卷第70頁）；被告丙○○於偵
    查中亦陳稱：在 94年11月底，在彰化縣埔心鄉真善美KTV停
    車場，係賴世隆要拿 3千元還伊等語（見同上偵卷第59頁）
    ，更足徵證人賴世隆前揭證述曾打電話向被告丙○○購買海
    洛因，並曾相約在如附表編號 1所示之彰化縣埔心鄉真善美
    KTV 停車場購買第一級毒品海洛因等語非虛，應可認證人賴
    世隆於警、偵訊時所為之前揭證述，具有相當高之信憑性，
    前情應堪認定。至被告丙○○及其選任辯護人於原審及本院
    辯稱：事後有告訴證人賴世隆沒辦法幫其拿海洛因，且約在
    真善美KT V係要拿欠款，是賴世隆之證述，顯與通訊監察譯
    文內容之時間、地點顯不相符，又賴世隆與被告丙○○之電
    話監聽記錄並沒有談論到交易毒品之事云云；被告乙○○及
    其選任辯護人則於原審及本院辯稱：乙○○與賴世隆間曾因
    要骰子之事有過節，且賴世隆供稱其自94年10月初開始施用
    之海洛因係向被告丙○○所購買，惟被告丙○○係自94年11
    月8日始出獄，故賴世隆之供述有重大瑕疵等語。惟查：
  (1)被告丙○○於原審行準備程序時，另辯稱與證人賴世隆間並
    無金錢往來，亦未曾販賣或無償轉讓海洛因予賴世隆云云（
    見原審卷第31頁反面、第32頁），從而被告丙○○就與證人
    賴世隆間究竟有無海洛因及金錢之往來，前後供述即有不一
    ，顯有翻異避就之嫌，相對於已為具結且證述始終如一之證
    人賴世隆前開證述，被告丙○○之辯解，實較難令人信服，
    況被告丙○○亦陳稱與證人賴世隆間素無怨隙，證人賴世隆
    焉有甘冒偽證罪之處罰，仍執意設詞誣陷多年友人此法定本
    刑為死刑或無期徒刑重罪之罪行。
  (2)被告乙○○雖辯稱曾因骰子之事與證人賴世隆間有糾紛云云
    ，並於原審提出被告乙○○於94年3月10日寄予被告丙○○
    之書信1紙（見原審卷第108頁）欲供證明確有此事；又證人
    即共同被告丙○○於本院審理時以證人身分證稱：上開信函
    所稱之「阿弄」係賴世隆，所稱「還有阿弄也要骰子」是指
    賴世隆騙乙○○骰子是他的，說他過年要拿回去練習。所稱
    「我選擇錦，是因為阿弄這個人本來也做不成朋友」是指賴
    世隆的心性不好，乙○○不要跟他作朋友。而且賴世隆為了
    要騙取骰子，騙乙○○說有去彰化看守所看伊，結果當時伊
    人其實已經在嘉義執行了，所以後來乙○○就把骰子交給李
    世振（綽號「阿錦」）等語（見本院95年度上重訴字第65號
    卷228頁）。查上開信函郵寄時間距離證人賴世隆95年3月6
    日製作警詢筆錄已將近1年之久，相關性已甚薄弱，且依該
    信函內容，充其量僅能說明被告乙○○對賴人賴世隆單方之
    印象不佳，而無法證明證人賴世隆確與被告乙○○有過爭吵
    ，甚或交惡至有誣陷重罪之動機。況查朋友之間交往，或偶
    因細故爭執，惟實難想像證人賴世隆會僅因此骰子之細故，
    設詞誣陷與其無深仇大恨之被告乙○○，是被告乙○○辯稱
    證人賴世隆僅因骰子糾紛即設詞誣陷云云，實與常理相違。
  (3)證人賴世隆固曾於95年3月6日警、偵訊時陳稱：伊於94年10
    月初開始陸續施用第一級毒品海洛因，伊所施用海洛因都是
    向丙○○購買，第1次是丙○○交給伊，另3次是他女友乙○○交給伊等語，惟證人賴世隆於同日偵查時即已更正上開陳
    述，證稱：去年（指94年）11月底，丙○○出來（指出監）
    ，伊才開始用海洛因，所以是11月開始用，伊打他的手機聯
    絡跟他買等語（見95年度偵字第2423號偵卷第29頁），證人
    賴世隆既已當場更正其先前之誤稱，即難認證人賴世隆之供
    述有何重大瑕疵。
  (4)再按施用毒品者常會毒癮一來時即起意購毒施用，而販毒者
    為規避其被監聽或當場查獲之風險，其聯絡方式有時僅係告
    知所在地點後，再由販毒者另行委託他人交付毒品，而無法
    從監聽內容得知正確之交易價格、數量或交付者等情節。查
    被告丙○○持用之0000000000號行動電話係自95年1月5日起
    被監聽至同年3月3日止，有臺灣彰化地方法院檢察署通訊監
    察書2份在卷可據（見警卷第14至17頁）。證人賴世隆指述
    被告丙○○於如附表編號1所示之94年11月底販賣海洛因予
    伊一情，因斯時尚未開始監聽，即無監聽內容可閱，惟觀之
    被告丙○○之選任辯護人於本院更審前聲請調取證人賴世隆
    0000000000號、000000000號與被告丙○○0000000000號於
    95年1月間之電話監聽譯文結果，可知被告丙○○與證人賴
    世隆2人於95年1月8日、1月9日、1月12日、1月13日、1月14
    日、1月15日、1月19日、1月22日等日期均以電話密集聯絡
    ，其中猶互相供稱「（賴世隆：有東西嗎？）丙○○：這一
    、兩天再去找你啦！」、「丙○○：我等一下到了再講啦！
    」、「丙○○：你現在馬上過來喔！」、「丙○○：還沒來
    啦！來我打給你啦！」、「（賴世隆：半個半多少）丙○○
    ：沒有啦！不要問那個啦！等一下再講啦！」等語，足見被
    告丙○○於電話中刻意迴避有關交易毒品之詳細情形，惟衡
    諸一般經驗法則，由上開通話譯文中仍可見被告丙○○確與
    證人賴世隆相約交易毒品甚為明顯。再參以被告丙○○於本
    院更審前審理時以證人身分證稱：伊家裡就在彰化縣埔心鄉
    大潤發隔壁而已，通常伊回家時會經過那裡等語（見本院95
    年度上重訴字第65號卷第228頁），依上益堪認證人賴世隆
    指述其於95年1月間向被告丙○○購買3次海洛因，由被告丙○○推派被告乙○○前往彰化縣埔心鄉大潤發賣場前交付一
    情，尚非子虛烏有之事。因此自不能以證人賴世隆與被告丙○○之電話監聽記錄未談論到「大潤發」、「乙○○或女友
    、女子」等，即遽認證人賴世隆所言不可採。
  (5)又證人賴世隆於95年1月19日下午5時14分32秒、95年1月19
    日下午5時23分26秒，以0000000000門號撥打被告丙○○使
    用之0000000000門號，雙方相約在彰化市見面；另證人賴世
    隆於95年1月24日凌晨3時37分2秒、95年1月24日下午4時3分
    6秒，以室內電話00-0000000撥打被告丙○○使用之門號000
    0000000門號，由證人賴世隆詢問被告丙○○處有無「半半
    」，並詢問說要帶3千的好不好等情，此有彰化縣警察局田
    中分局偵查隊所製作之通訊監察譯文表6紙附卷可稽（見警
    卷第38至40頁），經警詢問證人賴世隆前揭通訊監察譯文之
    真意，證人賴世隆於警詢時證稱：95年1月24日凌晨3時37分
    2秒起與被告丙○○之對話，係欲詢問被告丙○○該處有無
    海洛因，所謂先拿「半半」，係指要向被告丙○○購買「半
    錢的一半」約0.5公克海洛因；而於95年1月24日下午4時3分
    6秒起與被告丙○○之對話，係要被告丙○○帶3千元之海洛
    因等語（見警卷第33頁），蓋雖依前揭監聽譯文資料可知，
    證人賴世隆於95年1月19日、95年1月24日另有與被告丙○○
    聯絡見面欲購買海洛因之事宜，然證人賴世隆於警、偵訊時
    均堅稱向被告丙○○、乙○○購買海洛因之時間、地點即詳
    如附表編號1、2、3、4所示，而證人賴世隆業於原審審理時
    死亡，是已無從藉由交互詰問之程序，就此部分海洛因毒品
    交易是否確實完成，進行詳盡之調查，且依上開監聽譯文所
    示，證人賴世隆尚提及「你先跟你朋友講一下，先半半不要
    緊啦！」、「你跟他說帶3千的好不好啦！」等語，從而依
    據罪疑唯輕之法理，尚難逕認被告丙○○與證人賴世隆就此
    部分之通話內容，2人已完成海洛因之交易，然憑此通訊監
    察譯文，更可認定被告丙○○與證人賴世隆間確曾密集地就
    販售海洛因進行聯絡，亦更足徵證人賴世隆證述曾向被告丙○○、乙○○購買海洛因等情絕非無中生有，是被告丙○○
    與證人賴世隆此部分對話內容，與證人賴世隆所證述購買海
    洛因之時間並無重疊之處，係屬不同時空下所發生之生活事
    實，即難因該通訊監察譯文中，被告丙○○與證人賴世隆間
    約定地點等細節，與證人賴世隆前開證述購買第一級毒品海
    洛因之時間、地點不一，即認證人賴世隆前於警、偵訊所述
    係屬不實，辯護人為此部分辯護，亦難為被告有利之認定。
  (三)就被告丙○○曾於如附表編號 5、6、7所示之時、地，販售
    第一級毒品海洛因予證人戊○○乙情，迭據證人戊○○於95
    年3月6日警、偵訊時均證稱：其所施用之海洛因，係其以行
    動電話門號0000000000撥打「阿池」所使用之0000000000號
    行動電話，雙方約定在「阿池」位於彰化縣埔心鄉住處門口
    交易，其每次都是向「阿池」購買5千元海洛因，共買過3次
    ，經其指認相片，「阿池」即為被告丙○○，雙方無恩怨關
    係等語綦詳（見95年度偵字第2423號偵卷第12至14頁），衡
    之證人戊○○於警、偵訊時證述距案發日較近，當時記憶自
    較深刻，可立即反應所知，不致因時隔日久而遺忘案情；且
    較無來自被告丙○○在場之壓力而出於虛偽不實之指證，或
    事後串謀而故為迴護被告丙○○之機會，證人戊○○於偵訊
    時，復係在具結後仍堅稱係由被告丙○○販售海洛因予其施
    用，應可認證人戊○○上開證述具有相當可信度，前情應堪
    認定。雖被告丙○○於原審準備程序及審理時，突然辯稱伊
    與證人戊○○係各出5千元合資購買云云，且證人戊○○於
    原審審理時，亦翻異前詞，而附和證稱係與被告丙○○合資
    購買，更進而證稱其於偵訊時具結後所為證述非真云云。另
    被告丙○○於本院辯稱：伊曾於 95年2月26日或27日向戊○○借過 1萬元，而有此借貸糾紛云云；其選任辯護人則辯稱
    ：如戊○○在95年2月間曾經向丙○○購買3次海洛因，則應
    可監聽到其 2人毒品交易內容，惟該部分內容卻付之闕如云
    云。然查：
  (1)證人戊○○於原審審理時，就與被告丙○○共同合資購買海
    洛因之證述整理如下：其所施用之海洛因，係在 95年2月底
    跟被告丙○○一起買的，共 2次，均係由被告丙○○開自己
    的車載其去買的，1次是在員林國中前面大門口2、30公尺附
    近，當時是下午，另1次是在被告丙○○埔心住處門口出來2
    、30公尺轉角，也是在下午，過程是其打電話與被告丙○○
    聯絡，再由被告丙○○聯絡藥頭，其再搭被告丙○○之車一
    起去買，雙方各出 5千元，其不認識藥頭，拿到藥就馬上在
    車上對分，這種情形有 2次，藥頭都是同一人，其拿到毒品
    後，就直接下車離開，被告丙○○未曾載其到別的地方等語
    ；而被告丙○○於原審同日審理時則陳稱：伊曾與證人戊○○相約在莒光路員林國中拿海洛因，當時伊係叫證人戊○○
    直接去員林國中，伊有約人要在員林國中買海洛因，證人戊○○先到，就先上伊的車，後來賣海洛因的人騎機車來，那
    次伊出8千元，證人戊○○則出5千元，但海洛因 2人對分，
    後來伊有送證人戊○○至其停放於交易地點約百公尺之車旁
    ，除了這次 2人共同出資購買海洛因外，伊仔細想過，確定
    沒有其他次了云云（見原審卷第 96至100頁）。從而，綜觀
    證人戊○○與被告丙○○就合資購買海洛因之情節，渠等 2
    人就合資購買之次數、合資購買當日證人戊○○是否自行駕
    車到現場、雙方出資金額、完成海洛因交易後被告丙○○是
    否有搭載證人戊○○離開等重要情節，均有扞格之處，真實
    性已屬可疑，且被告丙○○及證人戊○○於警、偵訊時，均
    未曾提及2人曾共同出資購買之情，渠等2人直至原審審理時
    ，始突為前開辯解，更足令人懷疑係臨訟串證規避之詞；況
    證人戊○○於本院審理時證稱於警、偵訊時承認向被告丙○○購買海洛因3次，係因害怕才這樣說，然證人戊○○於警
    、偵訊時就自身施用毒品犯行，均坦承不諱，其就自身犯罪
    行為，尚無何懼怕，焉有可能因他人是否涉有販賣毒品之嫌
    疑，而有害怕之理，可認證人戊○○於原審審理時所為之翻
    異證言，乃為迴護被告丙○○之詞，不足採信。
  (2)被告丙○○之選任辯護人於本院聲請調取證人戊○○000000
    0000號與被告丙○○0000000000號於 95年2月間之電話監聽
    譯文（見本院95年度上重訴字第65號卷第185至196頁），參
    諸該譯文結果，可知被告丙○○與證人戊○○2人於95年2月
    7 日、2月8日、2月9日、2月17日、2月24日、2月26日、2月
    27 日、2月28日等日期均以電話密集聯繫，其中有如下對話
    內容：「（戊○○：你那裡還有『量』嗎？）丙○○：有啦
    ！等一下我臺中回來的時候再打給你」、「（戊○○：有比
    較好一點的嗎？……不然我再到員林找你啦！）丙○○：好
    啦」、「（戊○○：不然我現在過去找你好不好？……）現
    在！要來溪洲嗎？不過我現在剩下一點點而已，要回去拿啊
    ！」、「戊○○：你那『東西』怎麼差那麼多？我到那裡再
    打給你。」、「（戊○○：不然我先過去跟你拿一些東西好
    不好？）丙○○：你要的嗎？」等語，依上通話內容，益認
    證人戊○○於警、偵訊證稱其於95年2月間在被告丙○○彰
    化縣埔心鄉○○村○○○路295號住處，向被告丙○○購買
    海洛因3次之事實，堪予採信。
  (3)被告丙○○雖於本院辯稱：伊曾於 95年2月26日或27日向戊○○借過 1萬元，之後他每天都打電話跟伊要錢，話都說得
    很難聽云云，但查依被告丙○○與證人戊○○上開 95年2月
    26日、27日、28日電話監聽譯文所示，並無被告丙○○所稱
    戊○○之後每天都打電話跟伊要錢，話說得很難聽之情，反
    倒95年2月27日2人有如下之對話：「（丙○○：你那裡有 1
    、2萬元嗎？我叫人跟你辦啦！）戊○○：要花那麼多嗎？
    ……一半就好了啦！），且同日其餘時間及翌日 2人亦相談
    甚歡，絲毫未有借貸糾紛可言，是其上開所辯，委不足採。
  (四)至被告丙○○之選任辯護人聲請經本院向行政院衛生署草屯
    療養院、沈祿從診所調閱戊○○及賴世隆之就醫記錄，經核
    亦不足以證明證人戊○○、賴世隆二人於前揭如附表各編號
    所示時間未向被告購買毒品海洛因甚明。查我國查緝販賣毒
    品執法甚嚴，對於販賣海洛因者尤科以重度刑責，又販賣海
    洛因既係違法行為，當非可公然為之，亦無公定價格，且容
    易分裝並增減份量，而每次買賣之價量，可能隨時依雙方關
    係深淺、資力、需求量及對行情之認知、來源是否充裕、查
    緝是否嚴謹、購買者被查獲時供述購買對象之可能風險之評
    估等情形，而異其標準，非可一概而論；販賣之利得，除被
    告坦承犯行或價量俱臻明確外，委難察得實情，販賣之人從
    價差或量差中牟利之方式雖異，其意圖營利之販賣行為則同
    一。是以因海洛因量微價高，販賣者率有暴利可圖，茍非意
    圖販賣營利，一般人焉有可能甘冒重度刑責而販賣海洛因，
    故衡情被告丙○○、乙○○苟非有販賣營利之意圖，焉有可
    能甘冒重刑而為販賣海洛因之犯行，是以被告丙○○、乙○○2人有營利之意圖甚明。此外，尚有被告持有使用，供其
    聯絡販賣海洛因之內裝門號0000000000行動電話1支扣案足
    資佐證。綜上所述，顯見被告丙○○、乙○○本件辯稱未曾
    販賣第一級毒品海洛因等詞，應均係屬臨訟砌詞，要無可採
    。本件事證明確，被告2人犯行均洵堪認定。
二、被告行為後，刑法業於94年2月2日經總統命令修正公布，並
    於95年7月1日施行。按行為後法律有變更者，適用行為時之
    法律，但行為後之法律有利於行為人者，適用最有利於行為
    人之法律，現行刑法第2條第1項定有明文。此條規定乃與刑
    法第 1條罪刑法定主義契合，而貫徹法律禁止溯及既往原則
    ，係規範行為後法律變更所生新舊法律比較適用之準據法，
    是刑法第2條本身雖經修正，但刑法第2條既屬適用法律之準
    據法，本身尚無比較新舊法之問題，應一律適用裁判時之現
    行刑法第 2條規定以決定適用之刑罰法律，先予辨明。又以
    本次刑法修正之比較新舊法，應就罪刑有關之共犯、未遂犯
    、想像競合犯、牽連犯、連續犯、結合犯，以及累犯加重、
    自首減輕暨其他法定加減原因（如身分加減）與加減例等一
    切情形，本於統一性及整體性原則，綜其全部罪刑之結果而
    為比較，亦有最高法院95年度第8次刑事庭會議決議可資參
    照。茲就與本案適用有關之條文，比較說明如下：
  (一)新修正施行之刑法第28條規定「2人以上共同實行犯罪之行
    為者，皆為正犯」。考其立法理由，係否定「陰謀共同正犯
    」及「預備共同正犯」，確定在「實行」概念下共同參與行
    為，始成立共同正犯，爰將原條文文字「實施」修正為「實
    行」，另依現行實務對於共同正犯與從犯之區別標準，其以
    自己共同犯罪之意思，實施構成要件以外之行為者，亦為正
    犯，尚肯認「共謀共同正犯」之存在，是以新刑法對於共同
    正犯之規定，與修正前相較，其規範共同正犯之範圍並非與
    修正前完全無異。本件被告二人，就上揭犯行，有犯意聯絡
    及行為分擔，不論依修正前後刑法第28條規定，均成立共同
    正犯，即刑法第28條之上開修正，對本案被告而言，並無有
    利或不利之情形，非屬刑法第2條第1項所指「法律變更」，
    即無該條比較適用問題，應依一般法律適用原則，適用裁判
    時法（最高法院95年度第21次刑事庭會議決議參照），即應
    依修正後之刑法第28條之規定論以共同正犯。
  (二)被告2人行為後，刑法第 56條連續犯之規定，亦修正公布刪
    除，則被告 2人之犯行，因行為後新法業已刪除連續犯之規
    定，此刪除雖非犯罪構成要件之變更，但顯已影響行為人刑
    罰之法律效果，自屬法律有變更，依新法第2條第1項規定，
    比較新、舊法結果，仍應適用較有利於被告2人之行為時法
    律即舊法論以連續犯。
  (三)刑法第47條原規定：「受有期徒刑之執行完畢，或受無期徒
    刑或有期徒刑之執行而赦免後， 5年以內再犯有期徒刑以上
    之罪者，為累犯，加重本刑至2分之1」，修正後第47條第1
    項規定：「受徒刑之執行完畢，或一部之執行而赦免後，5
    年以內故意再犯有期徒刑以上之罪者，為累犯，加重本刑至
    2分之1」。即修正刑法第47條雖將舊刑法修正限制為受徒刑
    之執行完畢，或一部之執行而赦免後，5年以內「故意」再
    犯有期徒刑以上之罪者，始成立累犯。但上述新舊法之規定
    ，對於本件被告二人「故意」犯販賣第一級毒品罪，不論依
    95 年7月1日修正施行前之刑法第47條或修正施行後之刑法
    第47 條第1項之規定，均構成累犯，對被告而言，並無有利
    或不利之情形。依上說明，本件關於被告成立累犯部分，毋
    庸依刑法第2條第1項規定為新舊法之比較，而應依一般法律
    適用原則，適用裁判時刑法第47條第1項之規定，論以累犯
    （參照最高法院95年11月7日第21次刑事庭會議決議意旨及
    95年度台上字第7241號判決）。
  (四)被告 2人行為後，刑法64條及第65條，亦經修正施行，舊法
    第64條係規定：死刑不得加重；死刑減輕者，為無期徒刑或
    為15年以下12年以上有期徒刑；新法第64條則修正為死刑不
    得加重；死刑減輕者，為無期徒刑。而舊法第65條規定：無
    期徒刑不得加重；無期徒刑減輕者，為 7年以上有期徒刑；
    新法第65條則修正為無期徒刑不得加重；無期徒刑減輕者，
    為20年以下15年以上有期徒刑；舊法顯對被告有利，依刑法
    第2條第1項前段規定，應適用行為時法即修正前刑法規定。
  (五)刑法第33條第5款亦經修正公布，修正後刑法第33條第5款規
    定「罰金：新臺幣 1千元以上，以百元計算之」，與修正前
    刑法第33條第5款規定「罰金：（銀元）1元以上」不同。比
    較新舊法結果，以修正前即行為時法較有利於被告 2人，故
    依刑法第2條第1項前段規定，本案被告 2人所犯之罪之法定
    罰金刑部分，自應適用行為時之法律即修正前刑法第33條第
    5款規定決定其罰金部分之法定刑。
  (六)修正前刑法第五十九條規定「犯罪之情狀可憫恕者，得酌量
    減輕其刑」。修正後刑法第五十九條規定「犯罪之情狀顯可
    憫恕，認科以最低度刑仍嫌過重者，得酌量減輕其刑」，僅
    係酌減標準見解法律之明文化，非屬法律變更，故不生新舊
    法比較適用之問題。
  (七)刑法第三十七條第二項關於褫奪公權之規定，於上開時間亦
    修正為：「宣告一年以上有期徒刑，依犯罪之性質認為有褫
    奪公權之必要者，宣告一年以上十年以下褫奪公權。」而修
    正前之規定：「宣告六月以上有期徒刑，依犯罪之性質認為
    有褫奪公權之必要者，宣告一年以上十年以下褫奪公權。」
    本件被告丙○○經宣告有期徒刑達十年六月、被告乙○○經
    宣告有期徒刑則為八年六月（均詳如後述），並依上揭刑法
    第三十七條之規定，宣告褫奪公權，對被告而言並無有利或
    不利之情形，應依一般法律適用原則，適用裁判時法即修正
    後刑法第三十七條第二項之規定，宣告褫奪公權。
三、按刑法上所謂販賣行為，不以販入後復行賣出為必要，只要
    以營利為目的，而有販入或賣出二者其一之行為，即足構成
    ，雖未及賣出，仍屬販賣既遂，其後復分次賣出，與先前之
    販入行為，均為販賣犯行而構成連續犯（參照最高法院88年
    度臺上字第2828號判決意旨）。復按販賣毒品之所謂販賣行
    為，係行為人基於營利之目的，而販入或賣出毒品而言。販
    賣毒品者，其主觀上須有營利之意圖，且客觀上有販賣之行
    為，即足構成，至於實際上是否已經獲利，則非所問。即於
    有償讓與他人之初，係基於營利之意思，並著手實施，而因
    故無法高於購入之原價出售，最後不得不以原價或低於原價
    讓與他人時，仍屬販賣行為。必也始終無營利之意思，縱以
    原價或低於原價有償讓與他人，方難謂為販賣行為，而僅得
    以轉讓罪論處（最高法院93年度臺上字第1651號刑事判決意
    旨參見）。故核被告丙○○、乙○○所為，均係犯毒品危害
    防制條例第4條第1項之販賣第一級毒品既遂罪。被告丙○○
    、乙○○販賣第一級毒品前持有第一級毒品之低度行為，各
    為販賣第一級毒品之高度行為所吸收，均不另論罪。被告丙○○、乙○○就如附表編號 2、3、4所示之販賣第一級毒品
    海洛因犯行，具有犯意聯絡及行為分擔，為共同正犯。被告
    丙○○先後7次販賣第一級毒品海洛因犯行，及被告乙○○
    先後3次販賣第一級毒品海洛因犯行，均時間緊接，各犯相
    同罪名之罪，顯係各基於概括犯意反覆為之，均應依修正前
    連續犯之規定，各論以販賣第一級毒品既遂一罪，因販賣第
    一級毒品罪之法定本刑為死刑、無期徒刑，此部分依法不得
    再予加重，故僅就罰金刑部分加重其刑。又被告丙○○前曾
    於89年間，因施用第一、二級毒品案件，經臺灣彰化地方法
    院以89年度訴字第1121號，分別判處有期徒刑8月、5月，應
    執行有期徒刑1年確定，入監執行後，於94年11月7日縮短刑
    期執行完畢等情，有臺灣高等法院被告前案紀錄表 1份存卷
    可參，其於 5年內再犯本件最重本刑為有期徒刑以上之罪，
    依照修正前刑法第47條規定，係屬累犯，因販賣第一級毒品
    罪之法定本刑為死刑、無期徒刑部分依法不得再予加重，故
    仍僅就罰金刑部分遞加重其刑。再查被告丙○○、乙○○ 2
    人因一時貪念而販賣第一級毒品海洛因，致罹重典，然被告
    丙○○販賣第一級毒品海洛因之對象僅2人合計7次、被告乙○○販賣對象則為1人3次，並非眾多，且所得金額亦非鉅大
    ，期間亦非長期，無非係為圖供自己施用毒品海洛因之需，
    而為零星之小額交易，不若專門大量走私進口或長期販賣毒
    品之「大盤」、「中盤」以販毒維生之毒梟惡性之重大，衡
    以毒品危害防制條例第4條第1項法定本刑為死刑、無期徒刑
    ，觀諸被告 2人上開犯罪情狀，在客觀上足以引起一般之同
    情，認為確可憫恕，且即予宣告法定最低度之刑無期徒刑，
    猶嫌過重，爰依刑法第59條規定（該條文字雖亦經修正，但
    係就刑之酌減標準見解之明文化，非屬法律之變更）酌量減
    輕其刑。本件被告 2人刑之加重減輕，被告丙○○應先就罰
    金刑遞加重其刑後再酌量減輕其刑。被告乙○○先就罰金刑
    部分加重後酌量減輕其刑。
四、原審法院認被告犯罪事證明確，予以論罪科刑，固非無見，
    惟查：(一)被告乙○○指定辯護人於原審準備程序時爭執證人
    賴世隆警詢筆錄之證據能力（見原審卷第31頁），惟本案原
    審判決採用證人賴世隆、戊○○警詢及偵查時之證詞，但卻
    未於判決中具體說明其符合傳聞證據例外可信之情況及心證
    之理由，即有違證據法則及判決不備理由之違誤。(二)原審判
    決未審酌被告丙○○、乙○○ 2人販賣第一級毒品海洛因之
    對象及次數並非眾多，且所得金額亦非鉅大，期間亦非長期
    ，無非係為圖供自己施用毒品海洛因之需，而為零星之小額
    交易，不若專門大量走私進口或長期販賣毒品之「大盤」、
    「中盤」以販毒維生之毒梟惡性之重大，若科處最輕本刑無
    期徒刑，仍屬過重，本件有情輕法重之情，依其犯罪情節顯
    可憫恕，原審未依刑法第59條規定酌量減輕其刑，尚有未洽
    。被告2人上訴與被告丙○○之配偶甲○○獨立為被告丙○○上訴意旨否認犯行，指摘原判決不當，雖無可取，惟原審
    判既有上開可議之處，自應由本院撤銷改判。爰審酌被告2
    人先前均有施用毒品之惡習、犯罪之動機、目的均僅為圖得
    一己之私利、販賣第一級毒品期間長短、對象、次數非多，
    所得非鉅，惟販賣毒品係增進流通毒品之管道對社會治安、
    經濟所生危害之程度甚鉅，及被告2人犯罪後對前開犯行猶
    設詞狡辯，未見悔意等一切情狀，分別量處如主文所示之刑
    ，並依修正後刑法第37條第2項之規定，分別對被告丙○○
    、乙○○2人宣告褫奪公權6年、5年。
五、另按毒品危害防制條例第19條第 1項規定，犯販賣毒品罪者
    ，其犯罪所得之財物均沒收之，係採義務沒收主義。故販賣
    毒品所得之對價，不問其中成本若干，利潤多少，均應全部
    諭知沒收，貫徹政府查禁煙毒之決心，以符立法本旨（最高
    法院91年度臺上字第2419號判決意旨參照）。且按共同正犯
    犯罪所得之財物為新台幣時，因係合併計算，且於全部或一
    部不能沒收時以其財產抵償之，為避免執行時發生重複沒收
    、抵償之情形，故各共同正犯之間係採連帶沒收主義，於裁
    判時應諭知被告共同犯罪所得之財物應與其他共同正犯連帶
    沒收之。本件被告丙○○單獨販賣海洛因予賴世隆及戊○○
    得款共計一萬八千元（如原判決附表編號１、５、６、７所
    示部分）；而其另與乙○○共同販賣海洛因予賴世隆所得合
    計三萬元（如原判決附表編號２、３、４所示部分）。因之
    就被告丙○○販賣第一級毒品所得合計四萬八千元，其中之
    一萬八千元應宣告沒收之，如全部或一部不能沒收時，以其
    財產抵償之；另三萬元則應與乙○○連帶沒收之，如全部或
    一部不能沒收時，以其與乙○○之財產連帶抵償之。而被告
    乙○○販賣第一級毒品所得合計三萬元部分，則應與丙○○
    連帶沒收之，如全部或一部不能沒收時，以其與丙○○之財
    產連帶抵償之。扣案供作被告丙○○、乙○○販賣第一級毒
    品海洛因聯絡工具之內含0000000000SIM卡之行動電話1支及
    其內所含之前開0000000000SIM卡1張，雖均係供被告丙○○
    、乙○○2人販賣毒品犯罪所用之物，惟被告丙○○於警詢
    時陳稱該行動電話係伊不知情配偶所有，而SIM卡依國內電
    信公司一般定型化契約之約定，該晶片卡之所有權乃係屬電
    信公司所有，申請人僅因承租門號而取得晶片卡使用權，是
    前開物品均非被告2人所有，而毒品危害防制條例第19條第1
    項規定宣告沒收，因該條項並無如同條例第18條第1項所定
    （不問屬於犯人所有與否，沒收之）之明文，故應屬相對沒
    收主義之立法，其應沒收之物，應以屬被告所有者為限（最
    高法院93年度臺上字第462號判決參照），準此，上開行動
    電話1支及內含之SIM卡，被告2人既均未取得所有權，自毋
    庸依同條例第19條第1項規定宣告沒收之，併此敘明。至員
    警於被告丙○○住處搜索時，所持扣之第一級毒品海洛因1
    包（淨重0.67公克），數量甚微，且被告丙○○亦陳稱係供
    給施用，而臺灣彰化地方法院另案就被告丙○○施用第一級
    毒品海洛因犯行時，業已認定該包海洛因係供被告丙○○施
    用而宣告沒收，此有該院95年度訴字第730號判決可稽，是
    應認該包海洛因係被告丙○○所有準備供己施用之海洛因，
    與被告丙○○、乙○○本案販賣第一級毒品海洛因無涉，自
    無從於本院宣告沒收；而員警搜索時，於被告丙○○身上所
    查扣之另1支行動電話，亦無積極證據足資證明係被告丙○○、乙○○所有，且供被告2人犯本案販賣第一級毒品海洛
    因犯行所用之物，自無從宣告沒收，併此敘明。
據上論結，應依刑事訴訟法第369條第1項前段、第364條、第299
條第1項前段，毒品危害防制條例第4條第1項、第19條第1項，刑
法第11條、第2條第1項、第28條、修正前第56條、第47條第1項
、第59條、第37條第2項，判決如主文。
本案經檢察官丁○○到庭執行職務。
中　　華　　民　　國　　96　　年　　12　　月　　11　　日
            刑事第一庭　審判長法　官　陳  紀  綱
                         　   法　官  姚  勳  昌
                              法  官  張  智  雄
上列正本證明與原本無異。
如不服本判決應於收受送達後十日內向本院提出上訴書狀，其未
敘述上訴之理由者並得於提起上訴後十日內向本院補提理由書（
須附繕本）。
                              書記官  謝  雅  惠
中　　華　　民　　國　　96　　年　　12　　月　　11　　日
附錄本案論罪科刑法條：
毒品危害防制條例第4條第1項
製造、運輸、販賣第一級毒品者，處死刑或無期徒刑；處無期徒
刑者，得併科新臺幣 1 千萬元以下罰金。
附表壹
┌──┬─────┬─────┬───────┬────┬─────┐
│編號│ 行 為 人 │ 交易時間 │ 交 付 地 點  │ 買受者 │ 交易價格 │
│    │          │          │              │        │（新臺幣）│
├──┼─────┼─────┼───────┼────┼─────┤
│１  │丙○○  │94年11月底│彰化縣埔心鄉瓦│ 賴世隆 │3,000元   │
│    │          │某日      │南村柳橋東路62│        │          │
│    │          │          │之2號真善美KTV│        │          │
│    │          │          │停車場        │        │          │
├──┼─────┼─────┼───────┼────┼─────┤
│２  │丙○○  │95年1月間 │彰化縣埔心鄉大│ 賴世隆 │10,000元  │
│    │乙○○  │某日      │潤發賣場前    │        │          │
├──┼─────┼─────┼───────┼────┼─────┤
│３  │丙○○  │95年1月間 │彰化縣埔心鄉大│ 賴世隆 │10,000元  │
│    │乙○○  │某日      │潤發賣場前    │        │          │
├──┼─────┼─────┼───────┼────┼─────┤
│４  │丙○○  │95年1月間 │彰化縣埔心鄉大│ 賴世隆 │10,000元  │
│    │乙○○  │某日      │潤發賣場前    │        │          │
├──┼─────┼─────┼───────┼────┼─────┤
│５  │丙○○  │95年2月間 │彰化縣埔心鄉瓦│ 戊○○ │5,000元   │
│    │          │某日      │南村西安南路29│        │          │
│    │          │          │5號丙○○住處 │        │          │
├──┼─────┼─────┼───────┼────┼─────┤
│６  │丙○○  │95年2月間 │彰化縣埔心鄉瓦│ 戊○○ │5,000元   │
│    │          │某日      │南村西安南路29│        │          │
│    │          │          │5號丙○○住處 │        │          │
├──┼─────┼─────┼───────┼────┼─────┤
│７  │丙○○  │95年2月間 │彰化縣埔心鄉瓦│ 戊○○ │5,000元   │
│    │          │某日      │南村西安南路29│        │          │
│    │          │          │5號丙○○住處 │        │          │
└──┴─────┴─────┴───────┴────┴─────┘
